【裁判字號】    99,台上,529
【裁判日期】    990128
【裁判案由】    妨害性自主等罪
【裁判全文】
最高法院刑事判決              九十九年度台上字第五二九號
上   訴   人  台灣高等法院檢察署檢察官
上訴人即被告  甲○○（原名○○○）
選 任辯護 人  陳正旻律師
上列上訴人等因被告妨害性自主等罪案件，不服台灣高等法院中
華民國九十七年十二月二十五日第二審更審判決（九十七年度上
更(一)字第四二八號，起訴案號：台灣台北地方法院檢察署九十二
年度偵字第一八四七號），提起上訴，本院判決如下：
    主  文
原判決撤銷，發回台灣高等法院。
    理  由
本件原判決認定上訴人即被告甲○○（原名○○○，民國九十二
年十一月二十六日更名）因其配偶黃○○自民國九十年四、五月
間起，受被害人Ａ童（八十九年出生，真實姓名詳卷）之母（真
實姓名詳卷，下稱Ａ母）委託，於每週一至週五，自上午七時至
晚上八時，在台北縣新店市○○路九十二巷十二號四樓與被告之
住處照顧Ａ童。詎被告明知Ａ童係十四歲以下之幼女，竟基於猥
褻之概括犯意，先後於九十一年九月中旬某日及同月三十日，在
上開住處，趁與Ａ童單獨相處，黃○○未及注意之機會，利用Ａ
童年幼不知抗拒，以其陰莖摩擦Ａ童下體，而對Ａ童為猥褻行為
，以滿足其個人性慾。Ａ母於事發第一日攜Ａ童返家後，見Ａ童
迄當日晚間十一時，均處於精神亢奮狀態，拒絕如廁，乃揭開Ａ
童所穿之褲子，發現Ａ童外陰部有異於常態之圓圈型外傷，且有
帶血絲之體液流出，Ａ母即為Ａ童擦藥，但仍未察覺有異。嗣於
同月三十日晚間，Ａ母至被告上開住處偕Ａ童返家時，Ａ童竟稱
「我是女朋友」等語，繼返家後，Ａ童復稱「我是○○爸爸（即
被告）的女朋友」，Ａ母乃檢查Ａ童之陰部，發現Ａ童外陰部擦
抹不透明之白色霧狀物、外陰部有摺痕、外皮已鬆。經Ａ母以具
體動作示範及質問，而查悉上情。因而撤銷第一審關於此部分所
為科刑之判決，比較行為時及裁判時之法律，適用最有利於被告
之規定，改判仍論處被告對於未滿十四歲之女子為猥褻之行為罪
刑。復於理由內，以被告被訴自九十一年七月間起至同年九月三
十日止之某日，在上開住處，違反Ａ童意願，或以其自己之性器
插入Ａ童之性器、口腔，及持類似筷子之棍棒狀物插入Ａ童性器
，或以自己性器摩擦Ａ童口腔，而連續多次對Ａ童為性交及猥褻
行為得逞，另涉犯刑法第二百二十二條第一項第二款、第二百二
十四條之一對十四歲以下之女子，以其他違反其意願之方法為性
交、猥褻行為等罪嫌部分，經原審審理結果，認被告此部分犯罪
尚屬不能證明，因而撤銷第一審就該被訴違反被害人意願而為性
交部分所為科刑之判決，改判諭知被告無罪，另就該被訴違反被
害人意願而為猥褻部分，則說明因公訴意旨認與上開有罪部分有
裁判上一罪關係，爰不另為無罪之諭知。固非無見。
惟查：（一）、證據取捨與其價值之判斷，固屬於事實審法院自
由行使之職權，但此項判斷職權之行使，前後標準須相一致，否
則即有判決理由矛盾之違法。原判決於理由二(二)－１，就Ａ母所
證九十一年九月三十日，其發現Ａ童外陰部擦有不透明白色霧狀
物，外陰部有摺痕且外皮已鬆等現象，乃以具體動作質問Ａ童，
Ａ童始道出被告未穿衣服，同時以具體動作回答Ａ母，指被告將
陰莖放在Ａ童下體處等語，係以當時Ａ童雖僅二歲餘，依其認知
發展程度而言，應尚不懂男女性愛之事，但其就發生於己身之事
實，已具表達事實之能力，乃採信Ａ童所為上開供述，資為認定
被告於九月三十日，以陰莖摩擦Ａ童下體，對Ａ童為猥褻行為之
論據之一；然於理由六(二)，竟謂依Ａ母所述，其質問Ａ童之初，
Ａ童原表示被告並未對Ａ童下體有如何之舉，嗣其以中指上下動
示範，並問Ａ童被告是否將「尿尿的地方放你那裡」，Ａ童始手
指其嘴巴及下體，足見Ａ童係於Ａ母以具體動作示範及質問後，
始指訴被告曾將陰莖放入其嘴巴及下體，以Ａ童當時年僅二歲四
個月，尚乏事理辨別能力，仍處於模仿他人動作之學習階段，其
回答自易受他人引導及影響，Ａ母先行設定問題，Ａ童因而順從
其母之問題而為回答，其所述是否屬實，即非無疑等情，顯又以
Ａ童所述係受其母不當誘導，而認不足據為對被告不利之認定。
其前後對Ａ童供述之取捨判斷標準，並不一致。又原判決就Ａ童
所受會陰部紅腫之傷害，於理由二(二)，說明證人即為Ａ童驗傷之
耕莘醫院醫師溫錦妤於第一審審理時，雖證稱該紅腫之傷害，不
排除任何可能，紅腫發炎也有可能云云，然衡諸一般經驗法則及
Ａ母所述當時Ａ童已無需穿戴尿布等語，另耕莘醫院九十四年八
月十五日函文亦稱三歲以下小孩之病毒性疾病，文獻上均無會引
發陰唇紅腫與陰道炎現象之記載，三歲以下小孩因為沒有性行為
，陰唇紅腫與陰道炎多屬不潔或外物侵犯所造成等情，堪認Ａ童
上開傷害，絕非單純因衛生習慣不佳用手抓癢或尿布包裹太久發
炎所致，而係人為外力因素所造成，並進而推論被告確於九十一
年九月中旬某日及三十日，連續二次以陰莖摩擦Ａ童下體，對Ａ
童為猥褻行為，致Ａ童下體受有前開傷害；然於理由六(四)，復以
幼童之所以會有陰部紅腫，甚至帶有血絲、不願如廁等現象，衡
諸一般經驗法則，在幼童之成長過程，前開現象均有發生之可能
，且發生之原因亦無法排除各種可能，是Ａ母所指Ａ童上開現象
，尚無法使人均不致有所懷疑，而確信被告早自九十年十月間即
開始對Ａ童為性侵害等語，亦與上開認該傷害係遭受被告以陰莖
摩擦Ａ童下體之外力所造成之推論，互有扞格。原判決上開證據
取捨與價值判斷，均前後標準不相一致，自有證據上理由矛盾之
違失。（二）、原判決就被告被訴自九十一年七月間起至同年九
月三十日止，或以其本人性器插入Ａ童性器、口腔，或以類似筷
子之棍棒狀物插Ａ童性器，或以性器摩擦Ａ童口腔，而連續以違
反Ａ童意願之方法，對未滿十四歲之Ａ童性交、猥褻部分，雖均
為無罪或說明不另為無罪之諭知，然其理由內，僅就被告被訴以
性器、筷狀物插入Ａ童性器，及以性器摩擦Ａ童口腔部分之犯罪
，如何認為不能證明，加以說明，關於被告被訴以性器進入Ａ童
口腔部分，則未置一詞，遽為有利於被告之認定，同有理由不備
之違法。（三）、被告經第一審囑託內政部警政署刑事警察局實
施測謊鑑定結果，認被告所辯未將性器官「插入」Ａ童下體及「
放入」Ａ童嘴巴等項，並無不實之反應等情，核與原審本其採證
認事職權，所為被告僅以陰莖摩擦Ａ童下體而對其猥褻，至被告
被訴以陰莖插入Ａ童下體及口腔等性交行為，則屬不能證明等各
項判斷，非但並無矛盾，甚且適與原判決此等被告被訴性交部分
之論述相符。乃原判決理由卻說明該測謊鑑定與原審依證據調查
結果所為被告確以陰莖摩擦Ａ童下體之認定不符，不足採為有利
於被告之認定，而逕予捨棄不採，其此項職權之判斷，是否合乎
證據法則？殊待研求。以上，或為上訴意旨所指摘，或係本院得
依職權調查之事項。原判決上述之違背法令影響於事實之確定，
本院無可據以為裁判，應認原判決有發回更審之原因。
據上論結，應依刑事訴訟法第三百九十七條、第四百零一條，判
決如主文。
中    華    民    國  九十九  年    一    月  二十八  日
                      最高法院刑事第四庭
                          審判長法官  張  淳  淙
                                法官  劉  介  民
                                法官  蔡  彩  貞
                                法官  張  春  福
                                法官  徐  文  亮
      本件正本證明與原本無異
                                      書  記  官
中    華    民    國  九十九  年    二    月    三    日
                                                      Ｅ

司法院資訊處製作；財團法人民間司法改革基金會備份。
